最高法院民事判決　　　　　　　　　　　　　　　八十六年度台上字第二四四二號
　　上　訴　人　乙 ○ ○
　　訴訟代理人　董惠彬律師
　　上　訴　人　甲 ○ ○
　　　　　　　　丁 ○ ○
　　　　　　　　李 來 發
　　　　　　　　李 瑞 豐
　　　　　　　　李 振 雄
　　　　　　　　李 振 欽
　　　　　　　　李 振 卿
　　　　　　　　李 振 安
　　　　　　　　李 振 煌
　　　　　　　　陳 王 冊
　　　　　　　　吳 文 潛
　　　　　　　　王 金 燕
　　　　　　　　陳 佳 良
　　右　一　人
　　法定代理人　陳吳美英
　　上　訴　人　陳 建 華
　　　　　　　　陳　　樹
　　被 上訴 人　丙 ○ ○
右當事人間請求分割共有物事件，上訴人對於中華民國八十五年五月六日台灣高等法
院台南分院第二審判決（八十四年度上字第五三七號），提起上訴，本院判決如左：
    主  文
上訴駁回。
第三審訴訟費用由上訴人負擔。
    理  由
本件分割共有物係必要共同訴訟，其訴訟標的對於共同訴訟人全體必須合一確定，雖
僅上訴人乙○○一人提起上訴，依民事訴訟法第五十六條第一項第一款規定，其效力
及於同造當事人甲○○等十五人，應併列甲○○等十五人為上訴人，合先明。
次查被上訴人主張：坐落雲林縣水林鄉○○段一一二五號建○‧○七三七八二公頃、
同段一一二七號建○‧○三八一三四公頃、同段一一二八號建○‧○○五二五二公頃
土地三筆（以下稱系爭土地）為兩造所共有，各人應有部分如原判決附表（以下稱附
表）(一)所示。系爭土地無因物之使用目的不能分割之情形，兩造無不分割之約定，又
無法協議分割等情，求為合併分割系爭土地之判決。
上訴人則以：同意合併分割，希望按系爭土地現況分割。上訴人陳佳良、陳建華願保
持共有；上訴人李來發、李瑞豐、李振安、李振欽、李振煌、李振卿、李振雄（以下
稱李來發等七人）亦同各等語，資為抗辯。
原審以：按各共有人得隨時請求分割共有物；又共有物分割之方法不能協議決定者，
法院得因任何共有人之聲請，命為原物或變價分配；以原物為分配，如共有人中，有
不能按其應有部分受分配者，得以金錢補償之，民法第八百二十三條第一項前段、第
八百二十四條第二項、第三項分別定有明文。查被上訴人主張系爭土地為兩造所共有
，兩造應有部分如附表(一)所示及未能協議分割之事實，業據提出地籍圖謄本一件及土
地登記簿謄本三件為證，且為上訴人所不爭執，堪信為真實。又系爭土地無因物之使
用目的不能分割之情形，兩造未定有不分割之特約，且又不能協議分割，故被上訴人
請求合併分割，為上訴人所同意，於法即無不合。次查系爭土地相毗鄰，其中一一二
八號土地位在西南側，該筆土地之東側、北側為一一二七號土地。而一一二七號土地
之東側、北側為一一二五號土地。系爭土地之南側為雲林縣水林鄉○○路，一一二五
號土地之東側呈不規則之四邊形，其東側及北側有既成巷道（即原判決附圖Ｂ部分）
，已有數十年至百年之久，為兩造所不爭執。北側巷道與同段一○九四、一○八七、
一○八三號三筆土地合成寬約三公尺至五公尺之既成巷道，占用系爭一一二五號土地
之寬度不均，東、西部分占用約寬度一半，中間部分幾為一一二五號土地，巷道之轉
角處東側（即原判決附圖Ａ部分）為第三人占用，西側（即原判決附圖Ｄ部分東北側
）為上訴人李瑞豐建造使用之磚造平房。原判決附圖（以下稱附圖）Ｃ部分與同段一
一二三號土地上有上訴人甲○○所建二樓三磚造樓房，鄰水林路。附圖Ｂ部分東側之
巷道，與同段一一二一號土地同為巷道與水林路相通，其餘兩造在系爭土地依坐北朝
南方向如附圖所示之位置分別建有平房及二層、三層樓房，以供居住或營業之用，業
經勘驗現場屬實，有勘驗筆錄、雲林縣北港地政事務所八十五年一月十六日測量現狀
複丈成果圖及華聲企業發展鑑定顧問有限公司報告書內所附照片可稽。茲將系爭土地
分割方法及分割理由分述於次：(一)兩造使用其現占有之土地已有多年，如不變動現況
，不拆除房屋，對各共有人之影響最小，故以現狀分割為原則。(二)上訴人李來發等七
人均表示分割後願保持共有，上訴人陳佳良、陳建華亦願保持共有，均依其意願。(三)
系爭土地東側及北側既成巷道已有數十年，甚至百年之久，非僅供兩造通行，亦供附
近居民通行之用，如予分割歸各人所有，將阻礙通行，滋生爭端。且該巷道有部分占
有他筆土地，而東西側部分占用系爭土地較少，中間部分幾在系爭土地範圍內，故該
既成巷道性質上不能分割，應由兩造依應有部分比例共有。(四)既成巷道轉角處之東側
即Ａ部分面積僅八‧一六平方公尺，現由第三人占用，因單獨位在巷道一側，故無法
單獨有效使用，僅可供轉角之用，性質上應由全體共有，始稱公平。(五)附圖Ｃ部分北
側（即Ｄ部分東北側）現為上訴人李瑞豐所建磚造平房使用，且附圖Ｄ、Ｅ部分亦分
歸李來發等七人取得，該部分雖非鄰水林路熱鬧之處，然位在前開Ｂ部分巷道轉角之
處，屬三角窗，與Ｄ、Ｅ合併使用，應可增進經濟效用，爰分歸李來發等七人共同取
得。(六)附圖Ｅ部分現係空地，李來發等七人以該部分原係彼等所建房屋剛拆除未久，
而能另行建造，請求分歸彼等七人共有，被上訴人亦表示分歸其取得與否均可，爰將
Ｅ部分歸李來發等七人共同取得。(七)兩造就系爭土地應有部分計算之面積，與實際分
得之土地之面積容有增減，其增減面積如附表(二)所示。該增減部分應以接近市價之金
額相互補償，始為公平。第一審函請華聲企業發展鑑定顧問有限公司鑑定，其結果為
：水林路系爭地附近路線價每平方公尺住宅區為新台幣（下同）六萬五千三百四十元
，商業區為六萬六千五百五十元；北面巷道路線價每平方公尺住宅區為四萬五千九百
八十元，商業區為四萬六千五百八十五元，有該公司八十四年五月二十二日（八四）
華聲字第一○四七三號不動產鑑定報告書可稽。參酌系爭土地位在雲林縣水林鄉中心
地帶水林路之北邊，商業區大多集中在其附近，商業活動繁盛，交通便利，系爭土地
北邊巷道，離水林路不遠，該鑑定報告書對當地鄰里環境、交通狀況、公共設施、使
用現況、經濟發展、房地產交易等情，均分別臚列，應認上開鑑定價格與市價相當。
再參酌超出其應有分配部分之甲○○、李來發等七人、及王金燕所分得多出部分均位
在住宅區之一一二五號土地，是以補償價格應以前揭鑑定之北面巷道路線屬住宅區每
平方公尺四萬五千九百八十元計算兩造互補金額如附表(三)所示云云，並說明第一審所
定分割方法不當之理由，因而將第一審判決廢棄改判決兩造共有之系爭土地准予合併
分割，其分割方法如附圖所示Ａ部分○‧○○○八一六公頃及Ｂ部分○‧○一六八六
九公頃分歸兩造按原應有部分比例保持共有；Ｃ部分○‧○○三三一八公頃分歸上訴
人甲○○取得；Ｄ部分○‧○一二七八五公頃及Ｅ部分○‧○○五四○九公頃分歸上
訴人李來發等七人，按李來發、李瑞豐、李振安各應有部分四分之一、李振雄、李振
煌、李振欽、李振卿各應有部分各十六分之一；Ｆ部分○‧○○八七一一公頃分歸上
訴人王金燕取得；Ｇ部分○‧○○八○○六公頃分歸上訴人陳王冊取得；Ｈ部分○‧
○○八二四三公頃分歸上訴人乙○○取得；Ｉ部分○‧○○九四九四公頃分歸上訴人
陳建華、陳佳良按應有部分各二分之一共同取得；Ｊ部分○‧○○九七四六公頃分歸
上訴人吳文潛取得；Ｋ部分○‧○一○一○八公頃分歸上訴人丁○○取得；Ｌ部分○
‧○一一一四三公頃分歸上訴人陳樹取得，Ｍ部分○‧○一二五二○公頃分歸被上訴
人取得。甲○○應提出七十六萬零九百六十九元、李來發、李瑞豐、李振安應各提出
一百零七萬五千零十二元、李振雄、李振煌、李振欽、李振卿應各提出二十六萬八千
五百二十四元、王金燕應提出六十四萬零五百零一元以補償陳王冊三十八萬四千八百
五十三元、乙○○一百三十九萬四千一百十四元、陳佳良、陳建華各四十萬九千二百
二十二元、吳文潛七十萬三千零三十四元、丁○○五十三萬六千五百八十七元、陳樹
六萬零六百九十四元、被上訴人一百八十萬二千八百七十六元，經核於法並無不合。
上訴論旨仍執陳詞，並以原審合法取捨證據、認定事實及本於自由裁量權所定分割方
法指摘原判決不當，聲明廢棄，非有理由。
據上論結，本件上訴為無理由，依民事訴訟法第四百八十一條、第四百四十九條第一
項、第七十八條，判決如主文。
中      華      民      國    八十六    年      七      月    三十一    日
                              最高法院民事第七庭
                                  審判長法官  蕭  亨  國
                                        法官  吳  正  一
                                        法官  鄭  三  源
                                        法官  楊  隆  順
                                        法官  陳  淑  敏
      右正本證明與原本無異
                                              書  記  官
中      華      民      國    八十六    年      八      月     十五     日
